【裁判字號】    99,抗,1215
【裁判日期】    990831
【裁判案由】    塗銷抵押權登記
【裁判全文】
臺灣高等法院民事裁定                  99年度抗字第1215號
抗  告  人  己○○
            甲○○
            乙○○
            庚○○
            丙○○
            丁○○○
相  對  人  戊○○
代  理  人  林志嵩律師
上列當事人間塗銷抵押權登記事件，抗告人對於中華民國99年4
月13日臺灣士林地方法院98年度重訴字第123號裁定提起抗告，
本院裁定如下：
    主  文
抗告駁回。
抗告費用由抗告人負擔。
    理  由
一、抗告意旨略以：相對人前對抗告人訴請塗銷抵押權登記之訴
    ，業經原法院以98年度重訴字第123號判決相對人一部勝訴
    、一部敗訴。經抗告人提起上訴，原法院於民國99年4月13
    日核定上訴訴訟標的價額為新台幣（下同）714,286元，並
    命抗告人各須補繳第二審裁判費7,820元。惟原裁定就相對
    人之上訴利益準用訴訟標的價額之核定部分，並未說明其取
    捨標準，即係以相對人起訴時之交易價格或上訴人上訴之客
    觀利益為準，甚至所供擔保之物，其價額與債權額孰高孰低
    之核算定程，致生核定訴訟標的價額錯誤問題，爰提起抗告
    ，請求廢棄原裁定關於核定訴訟標的價額部分等語。
二、按「訴訟標的之價額，由法院核定。核定訴訟標的之價額，
    以起訴時之交易價額為準；無交易價額者，以原告就訴訟標
    的所有之利益為準。」、「因債權之擔保涉訟，以所擔保之
    債權額為準；如供擔保之物其價額少於債權額時，以該物之
    價額為準。」民事訴訟法第77條之1第1、2項、第77條之6分
    別定有明文。次按「稱最高限額抵押權者，謂債務人或第三
    人提供其不動產為擔保，就債權人對債務人一定範圍內之不
    特定債權，在最高限額內設定之抵押權。」、「最高限額抵
    押權得約定其所擔保原債權應確定之期日，並得於確定之期
    日前，約定變更之。」、「最高限額抵押權所擔保之原債權
    額，除本節另有規定外，因約定之原債權確定期日屆至而確
    定。」民法第881條之1第1項、第881條之4第1項、第881條
    之12第1項第1款亦詳有明文。可知，最高限額抵押權所擔保
    之債權於確定前，乃具有變動性之不特定債權，此種狀態如
    任其繼續存在，必將使抵押人受抵押權長期無限期之拘束，
    故民法第881條之4第1項乃明定最高限額抵押權人與抵押人
    得約定擔保原債權應確定之期日，使擔保債權有特定之可能
    ，實務上就抵押權存續期間之約定，即有與上開約定相同之
    功能。次按起訴利益為原告就起訴之訴訟標的所有之利益，
    上訴利益則為上訴人提起上訴請求廢棄原判決所得之利益，
    二者雖非一事，惟原告受全部不利益之判決，而由原告全部
    聲明不服者，其「上訴利益」即為「起訴利益」，反之，如
    原告對原判決一部聲明不服者，或被告受不利益之判決，由
    被告提起全部或一部上訴者，其上訴利益即非當然與起訴利
    益相同。
三、經查：
（一）相對人於原法院提起本件訴訟就抗告人部分之訴之聲明係
      ：抗告人應將如原判決附表二所示之抵押權（下稱系爭抵
      押權）塗銷，而起訴狀事實及理由欄則載有：系爭抵押權
      擔保之債權總額為本金最高限額10,000,000元等語，此有
      相對人之民事起訴狀可按（原審卷1第6頁），足見，本件
      訴訟核屬民事訴訟法第77條之6所規定因債權擔保涉訟之
      訴訟。
（二）依相對人提出之土地登記第2類謄本所載（原審卷1第12至
      551頁），系爭抵押權係前揭民法第881條之1第1項所稱之
      最高限額抵押權，系爭抵押權所擔保之債權於抵押權存續
      期間屆滿前，固屬不特定債權，隨時有增減之可能，惟系
      爭抵押權之存續期間，依上開謄本所載係自72年11月7日
      起至77年11月6日止，則依上開二後段關於最高限額抵押
      權確定之說明，系爭抵押權所擔保之債權總額10,000,000
      元已因債權確定期日屆至而告確定。
（三）如上所述，系爭抵押權所擔保之債權額既已確定，則依前
      開二有關因擔保債權涉訟訴訟標的價額核定之說明，核定
      本件訴訟標的價額應以系爭抵押權所擔保之債權總額10,0
      00,000元為準，惟系爭抵押權所擔保之物即原判決附表一
      所示之47筆土地及1筆建物之價額如少於上開債權額時，
      則以該物之價額為準。經核原判決附表一所示之47筆土地
      及1筆建物，其中該附表編號6所示土地之公告現值為每平
      方公尺90,699元，相對人請求塗銷該土地所設定系爭抵押
      權之面積為1460平方公尺，權利範圍12分之1，有土地登
      記第2類謄本可憑（原審卷1第62頁），則該土地之交易價
      額應為11,035,045元（計算式：90,699元x1460平方公尺x
      12分之1＝11,035,045元，元以下四捨五入，下同），已
      逾系爭抵押權所擔保之上開債權總額，足見，如原判決附
      表一所示47筆土地及1筆建物之交易價額顯逾系爭抵押權
      所擔保之債權總額，準此，核定本件訴訟標的價額自應以
      上開擔保之債權總額10,000,000元為準。
（四）又抗告人係就原法院判決渠等敗訴部分提起上訴，依原判
      決主文就抗告人敗訴部分所為之諭知，抗告人就系爭抵押
      權債權總額之比例各為14分之1，有原判決及上開土地謄
      本可憑，是抗告人之上訴利益（抗告人提起上訴請求廢棄
      原判決所得之利益）應各核定為714,286元（計算式：10,
      000,000元x1/14（債權額比例）=714,286元）。從而，原
      裁定核定抗告人之上訴利益價額為714,286元，於法並無
      不合。抗告意旨指摘原裁定訴訟標的價額核定部分不當，
      聲明廢棄，為無理由，應予駁回。
四、據上論結，本件抗告為無理由，爰裁定如主文。
中    華    民    國    99    年    8     月    31    日
                  民事第十二庭
                      審判長法  官  陳邦豪
                            法  官  李媛媛
                            法  官  李昆曄
正本係照原本作成。
本裁定除以適用法規顯有錯誤為理由外，不得再抗告。如提起再
抗告，應於收受後10日內委任律師為代理人向本院提出再抗告狀
。並繳納再抗告費新台幣１千元。
中    華    民    國    99    年    8     月    31    日
                            書記官  李佳樺

司法院資訊處製作；財團法人民間司法改革基金會備份。
